【裁判字號】    97,上,609
【裁判日期】    971022
【裁判案由】    損害賠償
【裁判全文】
臺灣高等法院民事判決                   97年度上字第609號
上  訴  人  甲○○
訴訟代理人  呂理胡律師
            唐永洪律師
被  上訴人  元隆汽車股份有限公司
法定代理人  乙○○
被  上訴人  裕隆汽車製造股份有限公司
法定代理人  丙○○
共      同
訴訟代理人  余淑杏律師
            羅詩蘋律師
            莊佳樺律師
上列當事人間損害賠償事件，上訴人對中華民國97年5 月26日臺
灣桃園地方法院97年度訴字第518 號第一審判決提起上訴，本院
於97年10月8 日言詞辯論終結，判決如下：
    主      文
上訴駁回。
第二審訴訟費用由上訴人負擔。
    事實及理由
一、按在第二審為訴之變更或追加，非經他造同意，不得為之。
    但擴張或減縮應受判決事項之聲明者，不在此限，民事訴訟
    法第446 條第1 項、第255 條第1 項第3 款定有明文。本件
    上訴人於原審第1 項先位聲明係請求被上訴人應連帶給付上
    訴人新臺幣（下同）49萬3,334 元，及自起訴狀繕本送達之
    翌日起至清償日止，按週年利率5%計算之利息；備位聲明係
    請求被上訴人應將車牌號碼2159-HD 號自小客車（下稱系爭
    小客車）修復至無瑕疵且可正常行駛之狀態；第2 項聲明前
    段係請求被上訴人應連帶給付上訴人111 萬5,400 元，及自
    更正狀繕本送達之翌日起至清償日止，按週年利率5%計算之
    利息。嗣提起上訴後，將上開第1 項先位聲明及第2 項聲明
    之利息請求，均改自上訴狀繕本送達之翌日起算；第1 項備
    位聲明則請求被上訴人應連帶將系爭小客車修復至無瑕疵且
    可正常行駛之狀態；核分屬應受判決事項之減縮、擴張，均
    應予准許，合先敘明。
二、上訴人起訴主張：伊於民國（下同）93年1 月13日以74萬元
    之價格，向被上訴人元隆汽車股份有限公司（下稱元隆公司
    ）購買由被上訴人裕隆汽車製造股份有限公司（下稱裕隆公
    司）代理進口而由法商雷諾汽車股份有限公司生產之系爭小
    客車。伊配偶林春於95年1 月11日下午駕駛系爭小客車，行
    經桃園縣蘆竹鄉○○○街附近欲左轉慢速進入該處巷道時，
    因系爭小客車之前軸下懸吊臂和尚頭脫落，產生右前傳動軸
    脫落、方向機橫拉桿折斷、剎車油管向右拉出，致系爭小客
    車右前輪偏斜而擦撞停靠路肩之車牌號碼V8-3733 號白色自
    小客車（起訴狀及上訴狀均誤載為U8-3733 號，下稱白色小
    客車）。依被上訴人元隆公司之新車服務保證內容約定，系
    爭小客車於品質保證期限（自領牌照日起算2 年內）或里程
    （行駛5 萬公里或3 萬1,250 英哩）內，如發現原裝零件或
    施工瑕疵，經銷商負責免費檢修或更換零件。系爭小客車失
    控之原因，乃小客車之機械瑕疵所致，林春正常操作駕駛系
    爭小客車，且尚於保固期間內，被上訴人元隆公司依約應將
    系爭小客車修復至無瑕疵且可正常駕駛之狀態。惟經伊限期
    催告，被上訴人元隆公司拒絕履行修復義務，顯已給付遲延
    ；又被上訴人元隆公司應就系爭小客車之機械瑕疵，負物之
    瑕疵擔保責任。爰依民法第254 條、第359 條之規定，解除
    伊與被上訴人元隆公司間之買賣契約，並以起訴狀繕本之送
    達合併為解除契約之意思表示。而被上訴人元隆公司、裕隆
    公司分別為系爭小客車之經銷商、代理商，依民法第191 條
    之1 、消費者保護法第7 條、第8 條第1 項及第9 條規定，
    原應確保系爭小客車符合當時科技或專業水準合理期待之安
    全性，系爭小客車因上開機械瑕疵致毀壞無法駕駛，損害伊
    之財產權，被上訴人應連帶負損害賠償責任，賠償伊系爭小
    客車扣除折舊後之剩餘價值；倘伊不得解除契約，則被上訴
    人應負責將系爭小客車修復。另伊因系爭小客車毀損，被上
    訴人亦應連帶賠償伊因無法使用系爭小客車而增加之支出（
    外出須以他車代步共507 日，依「耐斯全省線上租車網」之
    單日租車費率表以最低每日2,200 元計算）。爰依給付遲延
    、物之瑕疵擔保責任，及消費者保護法第7 條、第8 條第1
    項、第9 條規定，求為判決：(一)被上訴人應連帶給付上訴人
    49萬3,334 元，及自起訴狀繕本送達之翌日起至清償日止，
    按週年利率5%計算之利息（先位聲明）；被上訴人應將系爭
    小客車修復至無瑕疵且可正常行駛之狀態（備位聲明）。(二)
    被上訴人應連帶給付上訴人111 萬5,400 元，及自更正狀繕
    本送達之翌日起至清償日止，按週年利率5%計算之利息，並
    自96年12月20日起至完成第1 項備位聲明行為之日止，按日
    連帶給付上訴人2,200 元。(三)願供擔保請准宣告假執行。（
    原審為上訴人敗訴之判決，上訴人不服，提起上訴），並上
    訴聲明：(一)原判決廢棄。(二)被上訴人應連帶給付上訴人49萬
    3,334 元，及自上訴狀繕本送達之翌日起至清償日止，按週
    年利率5%計算之利息（先位聲明）；被上訴人應連帶將系爭
    小客車修復至無瑕疵且可正常行駛之狀態（備位聲明）。(三)
    被上訴人應連帶給付上訴人111 萬5,400 元，及自上訴狀繕
    本送達之翌日起至清償日止，按週年利率5%計算之利息，並
    自96年12月20日起至完成第2 項備位聲明行為之日止，按日
    連帶給付上訴人2,200 元。(四)願供擔保請准宣告假執行。
三、被上訴人則以：上訴人所提出之證據，均無法證明被上訴人
    元隆公司於交付系爭小客車時即存有上訴人所指之瑕疵，上
    訴人未盡舉證之責。臺北科技大學車輛工程系（下稱北科大
    車工系）林百福教授所為之鑑定報告，並未提及系爭小客車
    「前軸下懸吊臂」有瑕疵，且該鑑定人於95年5 月15日之回
    函，已將上訴人主張之「前軸下懸吊臂和尚頭脫落」等瑕疵
    原因排除，系爭小客車和尚頭出脫及方向橫拉桿斷裂，乃系
    爭小客車輪胎遭外力撞擊所致，有上訴人於95年7 月7 日提
    出被上訴人元隆公司製作之調查報告及財團法人金屬工業研
    究發展中心區域處（臺北）所（下稱工研中心臺北所）之鑑
    定報告可參，系爭小客車右側輪胎鋁圈上之凹陷及裂痕，係
    因輪胎鋁圈遭外力撞擊所產生之力量造成，輪胎鋁圈並無瑕
    疵，上訴人不得解除買賣契約請求回復原狀、賠償因此增加
    之支出，及請求被上訴人裕隆公司連帶負賠償責任。民法第
    191 條之1 或消費者保護法第7 條、第8 條第1 項、第9 條
    係規範企業經營者所負之責任，屬侵權行為之損害賠償責任
    ，而上訴人係向被上訴人元隆公司主張解除買賣契約後請求
    回復原狀，並非侵權行為之損害賠償類型，自無從請求被上
    訴人裕隆公司與元隆公司連帶負賠償責任。又從事經銷之企
    業經營者，須於所提供之商品有安全或衛生上之危險，對消
    費者造成損害，始須與商品製造者負連帶賠償責任，且此所
    謂之危險，乃指商品本身在正常使用之狀況下所產生之危險
    而言，若係因對商品不當使用，致商品之安全或衛生上發生
    危險，即無上開規定之適用。至受害者依民法第191 條之1
    之規定請求商品輸入業者與商品製造人負同一之賠償責任，
    自應先就損害之發生係因該商品通常使用所致乙節負舉證之
    責。系爭小客車製造完成流通進入市場時，已符合當時之科
    技或專業水準可合理期待之安全性，上訴人未能證明林春係
    合理使用系爭小客車，且所受之損害與被上訴人裕隆公司之
    代理行為直接相關，難認上訴人已盡舉證責任。縱認上訴人
    得請求系爭小客車折舊後之殘餘價值及損害賠償，惟其請求
    金額亦有過高之情形，法院得減輕或免除該等損害賠償之金
    額等語，資為抗辯。並答辯聲明：(一)上訴駁回。(二)願供擔保
    請准免為假執行。
四、上訴人主張於93年1 月13日以74萬元向被上訴人元隆公司購
    買由被上訴人裕隆公司代理進口而由法商雷諾汽車股份有限
    公司生產之系爭小客車。95年1 月11日下午，上訴人之配偶
    林春駕駛系爭小客車，行經桃園縣蘆竹鄉○○○街附近正欲
    左轉慢速進入該處巷道時，發生系爭小客車之前輪擦撞停靠
    於該處路肩之白色小客車，致系爭小客車毀壞不能駕駛，迄
    今未經修復等事實，業據提出元隆公司交車確認表、統一發
    票、雷諾汽車保證手冊、現場及車損照片等為證（見原審卷
    第第7 頁至第12頁、第217 頁至第219 頁），復為被上訴人
    所不爭執，自堪信為真實。至上訴人主張系爭小客車係因機
    械瑕疵致與白色小客車發生擦撞，而因被上訴人拒絕修理及
    賠償損害，爰解除與被上訴人元隆公司之買賣契約，並請求
    被上訴人連帶給付系爭小客車扣除折舊後之剩餘價值及賠償
    伊因不能駕駛系爭小客車而增加之支出云云，則為被上訴人
    所否認，並以上開情詞置辯。是本件兩造之爭執事項厥為：
    (一)上訴人依民法給付遲延或物之瑕疵擔保責任規定，解除與
    被上訴人元隆公司間之買賣契約，有無理由？(二)上訴人依民
    法第191 條之1 或消費者保護法第7 條、第8 條第1 項、第
    9 條之規定，請求被上訴人連帶負賠償責任，有無理由？
  茲分述如下：
  (一)上訴人依民法給付遲延或物之瑕疵擔保責任規定，解除與被
    上訴人元隆公司間之買賣契約，有無理由？
    1.按在債務不履行，債務人所以應負損害賠償責任，係以有
      可歸責之事由存在為要件。故債務人苟證明債之關係存在
      ，債權人因債務人不履行債務（給付不能、給付遲延或不
      完全給付）而受損害，即得請求債務人負債務不履行責任
      ，如債務人抗辯損害之發生為不可歸責於債務人之事由所
      致，即應由其負舉證責任，如未能舉證證明，自不能免責
      （最高法院82年度臺上字第267 號判決意旨參照）。上訴
      人主張被上訴人元隆公司所出賣之系爭小客車有上開瑕疵
      而有上揭擦撞事故，致其受損害，不論依民法給付遲延或
      物之瑕疵擔保責任規定，解除與被上訴人元隆公司間之買
      賣契約，並請求被上訴人回復原狀或修復系爭小客車，及
      賠償上訴人因無法使用系爭小客車而增加之支出，自應由
      上訴人就被上訴人元隆公司於交付系爭小客車予上訴人時
      ，系爭小客車即已有瑕疵，且上訴人因系爭小客車原有之
      瑕疵而受有損害等情，負舉證之責任，如上訴人已盡舉證
      責任，始得據以認定被上訴人元隆公司就此債務不履行有
      故意或過失之可歸責原因；如被上訴人元隆公司抗辯損害
      之發生，有不可歸責於己之事由，則應由被上訴人元隆公
      司負舉證責任以解免損害賠償責任。
    2.上訴人主張林春於上開時、地駕駛系爭小客車時，因系爭
      小客車之前軸下懸吊臂和尚頭脫落，產生右前傳動軸脫落
      、方向機橫拉桿折斷、剎車油管向右拉出，致系爭小客車
      右前輪偏斜而擦撞白色小客車乙情，並提出現場及車損照
      片8幀為證（見原審卷第10頁至第11頁、第217 頁至第219
      頁），依該照片所攝，固顯示系爭小客車正欲左轉進入該
      處巷道時向右偏斜，右前輪因而擦撞停靠於路肩之白色小
      客車，及系爭小客車之前軸下懸吊臂和尚頭、右前傳動軸
      均已脫落、方向機橫拉桿折斷、剎車油管向右拉出等情，
      惟僅可證明系爭小客車擦撞白色小客車之經過及兩車之相
      對位置，暨擦撞後系爭小客車之零件有上開脫落、毀損情
      形，尚無法據以推斷系爭小客車係因突發性之方向盤失去
      作用，致向右偏斜，且汽車前軸下懸吊臂和尚頭脫落、右
      前傳動軸脫落、方向機橫拉桿折斷、剎車油管向右拉出之
      原因，可能係機械瑕疵，亦可能係不當外力所造成，尤可
      能與駕駛人之實際操作情形有關，自難僅以上開照片，遽
      予推論有上訴人所主張之瑕疵存在，遑論因此造成上開擦
      撞事故，上訴人之舉證顯不足以證明系爭小客車存有其所
      指之瑕疵及因此造成車損。
    3.原審依兩造於95年11月1 日原審言詞辯論時之合意，囑託
      北科大車工系鑑定結果雖認：「經由以上之鑑定過程，顯
      然可知，該車事故之主因，係法國原廠於鋁圈製造上之品
      檢疏失所致，應無車輛使用不當之責任」（該系林百福教
      授所出具之鑑定報告書附原審卷第113 頁至第124 頁），
      然細繹該鑑定內容，並未就系爭小客車有無上訴人所主張
      之上開瑕疵為鑑定，且鑑定人僅係依其與兩造會勘系爭小
      客車及車損零件之目視資料暨相關照片為論斷，而未就上
      訴人所指存有瑕疵之零件為必要之物理實驗或分析；再由
      該鑑定報告二、現場會勘第8 點所稱「系爭小客車右前輪
      胎未曾補胎、未曾更換，整個鋁圈除該裂開處外，也未有
      龜裂或撞擊之痕跡；可見造成此鋁圈之裂開，應非車輛使
      用上之問題，而可能是，鋁圈於製造完成後，裂開處的瑕
      疵不良未被發現……造成轉向軸支柱與下三角臂分離後，
      驅動軸及車輛脫出等之事故」，可見該鑑定報告係以「系
      爭小客車右前輪胎未曾補胎、未曾更換，整個鋁圈除該裂
      開處外，也未有龜裂或撞擊之痕跡」，而為「可見造成鋁
      圈之裂開，應非車輛使用上之問題，而可能係鋁圈於製造
      完成後，裂開處之瑕疵不良未被發現」之推論，然輪胎鋁
      圈之裂開，其原因甚多，得否僅依系爭小客車右前輪胎未
      曾補胎、未曾更換，整個鋁圈除該裂開處外，未有龜裂或
      撞擊之痕跡，逕認該鋁圈於製造時即有裂開之瑕疵，尚非
      無疑；且鑑定人謂輪胎鋁圈之裂開，可能係裂開處之瑕疵
      造成，係屬不確定之推論，鑑定結論為「經由以上鑑定過
      程，顯然可知，該車事故之主因，係法國原廠於鋁圈製造
      上之品檢疏失所致，應無車輛使用不當之責任」，其理由
      與結論顯互相矛盾；況鑑定機關之結論，僅係供法院參考
      ，並無拘束法院之效力，上開鑑定報告僅推論上開擦撞事
      故之「可能」原因，並未能確定瑕疵為何，且其推論過程
      亦有上開可議之處，自未可盡信。上訴人主張兩造已合意
      以北科大車工系為鑑定機關，不得對鑑定結果再為爭執云
      云，無足採取。而原審再囑託財團法人金屬工業研究發展
      中心（下稱金屬研究中心）鑑定結果認：「... (2)... 當
      系爭小客車右前輪停止於白色小客車左前輪位置時，系爭
      小客車之右前輪係以將近90度方式扭轉並與本身之車體互
      相擠壓，在這樣的狀態下，輪胎右側係撞擊停止於白色小
      客車之左前輪位置，並由於當時右前輪輪胎已破，迫使該
      右前輪輪胎位置處同時承受撞擊之力量與車體本身之重量
      ，而成為受力最大一側，其中，鋁圈受到外力之擠壓，而
      於鋁圈兩輪輻之間產生凹陷與裂痕。(3)... 系爭鋁圈上裂
      痕造成原因，係由於系爭小客車發生撞擊所產生之外力作
      用，而造成鋁圈上兩輪輻之間位置處產生凹陷之變形，並
      產生裂痕。由材料力學上來解釋，當材料受外力作用時，
      會產生彈性變形與塑性變形，這種現象係為材料本身釋放
      外力之一種特性。本案系爭鋁圈上之凹陷部位即屬於塑性
      變形，當受力超過其破懷強度時，將會使材料產生破裂，
      亦就是本案系爭鋁圈上所產生之裂痕。(4)因此，綜合上述
      資料說明與鋁圈變形量測結果判斷，系爭鋁圈上之凹陷部
      與裂痕，係由撞擊所產生之力量而造成者」，有該中心96
      年9 月6 日 (96)金北檢字第026號函及所附鑑定報告在卷
      可稽（見原審卷第195 頁至第210 頁），查其鑑定之方式
      ，除以目視法履勘現場、受損零件及車損照片外，並就上
      開有裂痕之鋁圈，為三次元量測，並依鋁圈之塑性及材料
      力學為物理分析，所為鑑定報告應較上開北科大鑑定報告
      僅以目視法所得結論為可信，自堪認本件事故顯非「法國
      原廠於鋁圈製造上之品檢疏失」所致。
    4.上訴人雖聲請原審就系爭小客車有無上開機械瑕疵，再囑
      託財團法人中華工商研究院中山院鑑定，經該院於97年1
      月3 日以 (97)中北鴻字第01006號函復：「…瑕疵與車輛
      車損有無因果關係之鑑定方式，將致使本案將會投入相當
      冗長的時間、複雜的檢測實驗及龐大的鑑定費用，最終提
      出與車輛車損有多項可能因素（並非唯一絕對因素）。」
      （見原審卷第273 頁）；嗣上訴人又聲請原審囑託逢甲大
      學車輛行車事故鑑定研究中心鑑定，亦經該中心於97年4
      月22日以逢鑑字第0970422001號函復：「本中心目前無相
      關設備可供進行此類案件模擬或檢測，恕本中心無法提供
      鑑定意見」（見原審卷第331 頁）。是本件顯已無從依鑑
      定之證據方法，確知系爭小客車擦撞白色小客車之原因。
    5.綜上所述，上訴人就所主張系爭小客車之前軸下懸吊臂和
      尚頭，因機械瑕疵脫落，產生右前傳動軸脫落、方向機橫
      拉桿折斷、剎車油管向右拉出，致系爭小客車右前輪偏斜
      而擦撞白色小車云云，既未能舉證以實其說，其依債務不
      履行之給付遲延或物之瑕疵擔保責任，請求被上訴人元隆
      公司修復系爭小客車、解除契約後之回復原狀，及賠償其
      所增加之支出，即屬無據。
  (二)上訴人依民法第191 條之1 或消費者保護法第7 條、第8 條
    第1 項、第9 條之規定，請求被上訴人連帶負賠償責任，有
    無理由？
    1.上訴人既不得依債務不履行之給付遲延或物之瑕疵擔保責
      任，請求被上訴人元隆公司修復系爭小客車，或解除買賣
      契約後之回復原狀，及賠償上訴人所增加之支出，則上訴
      人請求被上訴人裕隆公司與被上訴人元隆公司連帶負賠償
      責任，即屬無據。
    2.上訴人主張被上訴人應連帶負賠償責任之請求權依據，為
      民法191 條之1 、消費者保護法第7 條、第8 條第1 項、
      第9 條，然上開法條所規範者，均係侵權行為之損害賠償
      責任，即規範企業經營者在消費者使用其商品時所受之損
      害，負侵權行為之連帶賠償責任。本件上訴人係主張被上
      訴人元隆公司給付遲延或應負物之瑕疵擔保責任而解除與
      被上訴人元隆公司間之買賣契約，並據以請求回復原狀，
      返還扣除折舊後價金，或修復系爭小客車，及遲延修復所
      增加支出費用，均屬上訴人與被上訴人元隆公司間就買賣
      契約所生之債務不履行責任，非侵權行為之損害賠償類型
      ，上訴人主張被上訴人應就該契約義務連帶負賠償責任，
      自乏所據。
    3.按「從事設計、生產、製造商品或提供服務之企業經營者
      ，於提供商品流通進入市場，或提供服務時，應確保該商
      品或服務，符合當時科技或專業水準可合理期待之安全性
      。」、「企業經營者違反前2 項規定，致生損害於消費者
      或第三人時，應負連帶賠償責任。」、「從事經銷之企業
      經營者，就商品或服務所生之損害，與設計、生產、製造
      商品或提供服務之企業經營者連帶負賠償責任。但其對於
      損害之防免已盡相當之注意，或縱加以相當之注意而仍不
      免發生損害者，不在此限。」，消費者保護法第7 條第1
      項、第3 項前段、第8 條第1 項分別定有明文。而消費者
      依上開規定請求損害賠償時，固無庸證明商品之設計、生
      產、製造或服務有欠缺，及其損害之發生與該商品之欠缺
      有因果關係，以保護消費者之利益，惟就其損害之發生係
      因該商品之「通常使用」所致乙節，仍應先負舉證責任。
      於消費者證明其損害之發生與商品之通常使用具有相當因
      果關係前，尚難謂消費者之損害係因該商品之通常使用所
      致，而令商品製造人、商品輸入業或提供服務之企業經營
      者應就其商品負侵權行為之賠償責任。系爭小客車於與白
      色小客車發生擦撞後，有前軸下懸吊臂和尚頭及右前傳動
      軸均已脫落、方向機橫拉桿折斷、剎車油管向右拉出等情
      ，雖為兩造所不爭執，惟造成該情形之原因諸多，未可即
      認確係系爭小客車之通常使用所致，況系爭小客車係於上
      訴人購買使用近2 年後，始發生上開擦撞情事（93年1 月
      13日購買、95年1 月11日發生擦撞事故），尤難認系爭小
      客車前軸下懸吊臂和尚頭，於通常使用會發生脫落。上訴
      人所舉上開證據及鑑定意見，均無法證明系爭小客車有上
      訴人所指之瑕疵，及系爭小客車擦撞白色小客車與通常使
      用具有相當因果關係，上訴人依消費者保護法第7 條第1
      項、第3 項及第8 條第1 項之規定為請求，亦屬無據。
五、綜上所述，上訴人主張因系爭小客車之固有瑕疵，致其配偶
    林春於駕駛時擦撞白色小客車，而受有損害，為不可採。上
    訴人依債務不履行之給付遲延或物之瑕疵擔保責任、民法第
    191 條之1 及消費者保護法第7 條、第8 條第1 項、第9 條
    等規定，請求：(一)被上訴人應連帶給付上訴人49萬3,334 元
    ，及自上訴狀繕本送達之翌日起至清償日止，按週年利率5%
    計算之利息（先位聲明）；被上訴人應連帶將系爭小客車修
    復至無瑕疵且可正常行駛之狀態（備位聲明）。(二)被上訴人
    應連帶給付上訴人111 萬5,400 元，及自上訴狀繕本送達之
    翌日起至清償日止，按週年利率5%計算之利息，並自96年12
    月20日起至完成上開備位聲明行為之日止，按日連帶給付上
    訴人2,200 元，均不應准許。原審駁回上訴人之訴及其假執
    行之聲請，核無不合。上訴意旨指摘原判決不當，求予廢棄
    改判，為無理由，應予駁回。
六、本件事證已臻明確，上訴人聲請再囑託師範大學工教系車輛
    技術組鑑定，本院認無必要；又兩造其餘主張及攻擊防禦方
    法與證據，經本院斟酌後，與本件判決結果已不生影響，爰
    不一一論列，附此敘明。
據上論結，本件上訴為無理由，依民事訴訟法第449 條第1 項、
第78條，判決如主文。
中    華    民    國    97    年    10    月    22    日
                    民事第十二庭
                        審判長法  官  陳駿璧
                              法  官  連士綱
                              法  官  王麗莉
正本係照原本作成。
如不服本判決，應於收受送達後20日內向本院提出上訴書狀，其
未表明上訴理由者，應於提出上訴後20日內向本院補提理由書狀
（均須按他造當事人之人數附繕本）上訴時應提出委任律師或具
有律師資格之人之委任狀；委任有律師資格者，另應附具律師資
格證書及釋明委任人與受任人有民事訴訟法第466 條之1 第1 項
但書或第2 項（詳附註）所定關係之釋明文書影本。
中    華    民    國    97    年    10    月    22    日
                              書記官  劉美垣
附註：
民事訴訟法第466 條之1（第1項、第2項）：
對於第二審判決上訴，上訴人應委任律師為訴訟代理人。但上訴
人或其他法定代理人具有律師資格者，不在此限。
上訴人之配偶、三親等內之血親、二親等內之姻親，或上訴人為
法人、中央或地方機關時，其所屬專任人員具有律師資格並經法
院認為適當者，亦得為第三審訴訟代理人。


司法院資訊處製作；財團法人民間司法改革基金會備份。
